【裁判字號】    98,行專訴,51
【裁判日期】    980924
【裁判案由】    發明專利舉發
【裁判全文】
智慧財產法院行政判決
                                    98年度行專訴字第51號
                                    98年9月3日辯論終結
原      .  優鋼機械股份有限公司
代  表  人  甲○○
訴訟代理人  戊○○ (專利代理
被      告  經濟部智慧財產局
代  表  人  乙○○（局長）住同上
訴訟代理人  丁○○
參  加  人  丙○○
上列當事人間因發明專利舉發事件，原告不服經濟部中華民國98
年3 月4 日經訴字第09806107950 號訴願決定，提起行政訴訟。
本院判決如下：
    主  文
原告之訴駁回。
訴訟費用由原告負擔。
    事實及理由
一、事實概要
    緣原告前於93年12月24日以「夾部變體結構改良（二）」向
    被告申請發明專利（下稱系爭專利），經其編為第93140382
    號審查，准予專利，並於公告期滿後，發給發明第I287492
    號專利證書。嗣參加人丙○○以系爭專利有違專利法第22條
    第4 項規定，不符發明專利要件，對之提起舉發。案經被告
    審查，於97年12月1 日以（97）智專三（三）05055 字第09
    720666030 號專利舉發審定書為「舉發成立，應撤銷專利權
    」之處分。原告不服，提起訴願，經遭決定駁回，遂向本院
    提起行政訴訟。本院因認本件訴訟之結果，倘認訴願決定及
    原處分應予撤銷，參加人之權利或法律上利益將受損害，乃
    依行政訴訟法第42條第1 項規定，依職權裁定命其獨立參加
    本件被告之訴訟。
二、原告主張：
  (一)參加人丙○○以舉發證據2 至5 舉發系爭專利，主張其違反
    專利法第22條第4 項之進步性規定。足認參加人亦認系爭專
    利之結構創作相較於諸舉發證據俱不相同或近似，合於新穎
    性。故本件舉發事件之爭點在於：系爭專利是否為熟悉此項
    技術領域之一般人所能輕易思及之創作。
  (二)系爭專利之請求項第1 項相較於舉發證據2 （第91204445號
    「可作掣動之管路用手棘輪結構」新型專利案）具進步性，
    且被告之進步性審查有所違誤：
  1.系爭專利之結構特徵在於：該抵掣部(20)係由二圓弧(201)
    及一尖狀之間部(202) 所構成之複合齒形之型態，以及該間
    部(202)係位於該二圓弧(201)之間之空間型態；間部(202)
    與該二圓弧(201) 之咬合切線位於同一直線上。參加人僅以
    舉發證據2 之第18圖主張系爭專利不具進步性。而舉發證據
    2 為原告之代表人甲○○所申請之專利前案。參原證2 ，為
    舉發證據2 之第18圖，其扳手本體(10)之套持座(31)一邊壁
    設有三個尖齒，（由證據2 之第3 圖至第13圖所示可證，證
    據2 各實施例之夾持座(31)所設之齒均為尖齒），為相同齒
    形、同一形態之齒。將舉發證據2 與系爭專利相較，縱使系
    爭專利之部分構造：容置空間(121) 、凹口(22)及貼合部(2
    1)可對應於舉發證據2 ，惟系爭專利於抵掣部(20)所設之結
    構特徵：複合型態之齒形、及間部(202) 位於該二圓弧(201
    ) 之間，並未為舉發證據2 所揭露。可知，系爭專利之結構
    與舉發證據2 不同，且該二者存有相當大之差異，並非熟悉
    此項技術之人依一般之知識在瞭解證據2 之構造後，即可輕
    易完成系爭專利之構造；舉發證據2 實無法證明系爭專利違
    反進步性要件。
  2.依專利審查基準所載，審查進步性著重於先前技術之組合。
    然參加人僅以單一文獻：舉發證據2 ，主張系爭專利之請求
    項1 不具進步性，並未與其他文獻組合。單由舉發證據2 並
    無法直接且無歧異地轉換成系爭專利之結構特徵及空間型態
    。退步言，不論舉發證據2 所揭露之齒形為尖齒或圓弧，其
    夾持座(31)之每一邊壁所設的三個齒俱為同一形態之齒，並
    非複合型態之齒之構造，熟悉此項技藝之一般人無法由舉發
    證據2 之教示即可輕易完成系爭專利之結構特徵。被告及訴
    願決定機關並未有合理論述如何由舉發證據2 即可組合或推
    論出系爭專利之技術內容，其認事用法明顯違誤，且違反專
    利審查基準對於進步性要件之審查原則。
  (三)系爭專利之請求項第1 項相較於舉發證據2 與舉發證據3 （
    第90224805號「防螺件滑脫及可夾持螺件之扳手」新型專利
    案）之組合具進步性，舉發證據3 之凸部(12)並非齒，非為
    扳手夾住螺帽之受力部位，僅為提供阻擋作用之設計。舉發
    證據3 之套孔(11)內所設者仍為尖齒，亦即，舉發證據3 僅
    教示在扳手的套孔內設單一形態的齒。將舉發證據2 與證據
    3 之組合，與系爭專利相較，該二舉發證據所揭露者均為相
    同型態之尖齒，在其教示下，此項技藝領域之一般人所能理
    解亦均為尖齒，實難輕易聯想或完成系爭專利之複合式之齒
    之構造，亦難輕易設計出系爭案之間部(202)位於該二圓弧(
    201)之間之空間型態。被告及訴願決定機關未審及此，遽認
    為由證據2 及3 之組合即可證明系爭專利之請求項1 不具進
    步性，誠有違誤。
  (四)參原證五，為舉發證據4 （第92204592號「多功能棘爪式套
    筒扳手結構( 二) 」新型專利案）之第4 圖，舉發證據4 同
    樣為原告之代表人甲○○所申請之專利前案，其第4 圖所揭
    露者，於套筒(33)之套口(332) 之每一邊壁設有二圓弧。舉
    發證據4 之套口(332) 內所設之齒形均為圓弧，為單一形態
    之齒，並未揭露系爭專利之結構特徵：複合式齒，及空間型
    態：間部位於二圓弧之間。參原證六，為舉發證據5 之第6
    圖，參舉發證據3 之說明書第3 頁末端可知，其第6 圖所揭
    露者，乃於開口扳手之顎夾設有鋸齒區，用以夾住螺帽，其
    中，各鋸齒區係由三個鋸齒( 尖齒) 所構成。舉發證據5 之
    顎夾所設之齒形均為尖齒，為單一形態的齒，同樣未揭露系
    爭專利之結構特徵：複合式齒，及空間型態：間部位於二圓
    弧之間。將舉發證據2 、4 及5 加以組合所教示者，為在扳
    手的夾部設有相同型態之多數齒：尖齒或圓弧，此項技藝領
    域之一般人所能理解，為單一型態之齒，無法輕易聯想或完
    成系爭專利之複合式之齒之構造，亦難以輕易設計出系爭案
    之間部(202) 位於該二圓弧(201) 之間之空間型態。被告及
    訴願決定機關認為由證據2 、4 及5 之組合即可證明系爭專
    利之請求項1 及3 不具進步性，誠有違誤。
  (五)系爭專利之獨立項請求項第1 項及第3 項相較於前述之舉發
    證據誠具進步性，則其依附於該等獨立項之附屬請求項2 及
    請求項4自亦合於進步性要件。
  (六)現今使用之螺帽有公制與英制尺寸二種規格，系爭專利之構
    造係供專業領域使用之設計，例如航太工業或精密工業等，
    其訴求為專業手工具之結構，只能使用於一種規格之螺帽，
    並非設計為公、英制共用。而系爭專利之構造除了可操作正
    常螺帽之外，亦可操作已磨損之螺帽。物證二之扳手實物之
    設計則為供一般消費者使用，非用於專業領域，為公、英制
    規格共用之設計，惟僅能使用於正常螺帽，無法使用於磨損
    螺帽。系爭專利之構造與先前技術（舉發證據4 ）之使用目
    的及使用場合均有所差異、使用效果亦有別，誠具進步性。
    雖系爭專利之間部與圓弧為習知構形，惟系爭專利改變先前
    技術之構造、設計出新穎的結構型態，並能適用磨損螺帽，
    符合專業性要求，系爭專利之技術效果優於先前技術、具有
    先前技術無法預期之功效，自應合於進步性要件。
  (七)並聲明求為判決撤銷訴願決定及原處分。
三、被告則以：
  (一)證據2 （如第18圖）與系爭專利申請專利範圍第1 項比較：
    系爭專利之扳手本體(10)可對應證據2 之扳手本體(10)，系
    爭專利之握柄(11)可對應證據2 之握柄，系爭專利之扳動部
    (12)可對應證據2 之顎部(11)，系爭專利之容置空間(121)
    可對應證據2 之容置空間，系爭專利之凹口(22)可對應證據
    2 之凹口，系爭專利之貼合部(21)可對應證據2 之貼合部，
    系爭專利之抵掣部(20)可對應證據2 之抵掣部，系爭專利之
    圓弧(201)可對應證據2 之圓弧，系爭專利之間部(202)可對
    應證據2 之間部，系爭專利之主要構件已為證據2 所揭露，
    雖系爭專利尚主張之「容置空間(121) 為圓環形」，惟其為
    一般扳手之容置空間之形狀（如證據2 第2 圖）之簡易設計
    所能輕易完成，故系爭專利申請專利範圍第1 項係為其所屬
    技術領域中具有通常知識者依申請前之先前技術所能輕易完
    成，不具進步性。
  (二)證據3 第2 圖已揭露系爭專利之「圓弧與圓弧交會處則形成
    尖狀之間部」特徵，證據2 第18圖已揭露系爭專利之「扳手
    本體(10)、握柄(11)、扳動部(12)、容置空間(121) 、凹口
    (22)、貼合部(21)、抵掣部(20)、圓弧(201) 、間部(202)
    」結構特徵，故可由證據2 和證據3 之組合證明系爭專利申
    請專利範圍第1 項不具進步性。
  (三)組合證據2 、證據4 和證據5 與系爭專利申請專利範圍第1
    項比較：該證據2 第18圖已揭露系爭專利之「扳手本體(10)
    、握柄(11)、扳動部(12)、容置空間(121) 、凹口(22)、貼
    合部(21)、抵掣部(20)、圓弧(201) 、間部(202) 」結構特
    徵，證據4 第4 圖已揭露系爭專利之「圓弧」結構特徵，證
    據5 第6 圖已揭露系爭專利之「尖狀之間部」結構特徵，故
    組合證據2 、證據4 和證據5 可證明系爭專利申請專利範圍
    第1 項不具進步性。又查組合證據2 、證據4 和證據5 與系
    爭專利申請專利範圍第3 項比較：該證據4 第4 圖已揭露如
    系爭專利之「套筒、四角孔態樣之套接部、套合部、抵掣部
    、圓弧」結構特徵，證據5 第6 圖已揭露系爭專利之「尖狀
    之間部」結構特徵，證據2 第18圖已揭露系爭專利之「凹口
     (22)、貼合部(21)、抵掣部(20)、圓弧(201) 、間部(202)
    」結構特徵，所以組合證據2 、證據4 和證據5 足可證明系
    專利申請專利範圍第3 項不具進步性。
  (四)並聲明求為判決駁回原告之訴。
四、經查：
  (一)按凡利用自然法則之技術思想之創作，而可供產業上利用者
    ，固得依專利法第21條暨第22條第1 項之規定申請取得發明
    專利。惟如其發明「為其所屬技術領域中具有通常知識者依
    申請前之先前技術所能輕易完成時」，仍不得依法申請取得
    發明專利，復為同法第22條第4 項所明定。
  (二)本件系爭第93140382號「夾部變體結構改良（二）」發明專
    利案，其申請專利範圍共4 項，其中第1 項及第3 項為獨立
    項，第2 項及第4 項則為分別依附於申請專利範圍第1 項及
    第3 項之附屬項（圖式如附圖一所示）：
  1.一種夾部變體結構改良(二)，其中扳手本體(10)之握柄(11)
    一端至少設有一扳動部(12)，其中：該扳動部(12)內形成一
    預設切邊之容置空間(121) ，容置空間之切邊交接處形成有
    一凹口(22)，凹口與凹口之間則間隔設有一貼合部(21)及抵
    掣部(20)，貼合部(21)為一完整之平面，而抵掣部(20)兩外
    側形成有一圓弧(201) ，圓弧(201) 與圓弧交會處則形成尖
    狀之間部(202) ，間部(202) 與兩圓弧(201) 之咬合切線係
    呈一直線狀者。
  2.根據申請專利範圍第1 項所述之夾部變體結體改良(二)，其
    中該容置空間內形成有六個切邊之六角形容置空間者。
  3.一種夾部變體結構改良( 二) ，其主要包括一套筒，套筒一
    端為四角孔態樣之套接部，另一端則為一套合部，其中：該
    套合部係形成預設切邊之容置空間，容置空間之切邊交接處
    形成有一凹口，凹口與凹口之間則間隔設有一貼合部及抵掣
    部，貼合部為一完整之平面，而抵掣部兩外側形成有一圓弧
    ，圓弧與圓弧交會處則形成尖狀之間部，間部與兩圓弧之咬
    合切線係呈一直線狀者。
  4.根據申請專利範圍第3 項所述之夾部變體結體改良( 二) ，
    其中，該套合部內之容置空間為六個切邊之六角形容置空間
    者。
  (三)參加人所舉舉發證據1 為系爭專利公告本之專利公報影本；
    證據2 為91年11月11日公告之第91204445號「可作掣動之管
    路用扳手棘輪結構」新型專利案（圖式如附圖二所示）；證
    據3 為91年8 月21日公告之第90224805號「防螺件滑脫及可
    夾持螺件之扳手」新型專利案（圖式如附圖三所示）；證據
    4 為93年1 月11日公告之第92204592號「多功能棘爪式套筒
    扳手結構（二）」新型專利案（圖式如附圖四所示）；證據
    5 為82年10月21日公告之第82210892號「改良之開口扳手」
    新型專利案（圖式如附圖五所示）。
  (四)系爭專利申請專利範圍第1 項與證據2 第18圖相較，系爭專
    利之扳手本體、握柄、扳動部、容置空間、凹口、貼合部、
    抵掣部、圓弧、間部等，係分別對應於證據2 之扳手本體、
    握柄、顎部、容置空間、凹口、貼合部、抵掣部、圓弧、間
    部等，是其主要構件皆已揭露於證據2 中。雖系爭專利之容
    置空間為圓環形，與證據2 略有差異，然此細微差異僅為一
    般扳手容置空間形狀（如證據2 第2 圖）之簡易設計所能輕
    易完成，系爭專利申請專利範圍第1 項實為其所屬技術領域
    中具有通常知識者依申請前之先前技術所能輕易完成，不具
    進步性。又證據2 第18圖已揭露系爭專利扳手本體、握柄、
    扳動部、容置空間、凹口、貼合部、抵掣部、圓弧、間部等
    結構特徵，已如前述；證據3 第2 圖復揭露有系爭專利圓弧
    與圓弧交會處形成尖狀間部之結構特徵；而證據4 第4 圖及
    證據5 第6 圖則分別揭露系爭專利之圓弧結構及尖狀間部等
    結構特徵。故組合證據2 及3 或證據2 、4 及5 亦足以證明
    系爭專利申請專利範圍第1 項不具進步性。
  (五)原告雖稱證據2 第18圖係呈尖齒狀，齒狀均相同，系爭專利
    則呈圓弧狀，且圓弧與圓弧之交會處形成尖狀之間部，並未
    為證據2 所揭露，系爭專利有進步性云云。惟查，證據2 已
    揭露系爭專利之扳手本體之握柄一端至少設有一扳動部、該
    扳動部內形成一預設切邊之容置空間、容置空間之切邊交接
    處形成有一凹口、凹口與凹口之間則間隔設有一貼合部及抵
    掣部、貼合部為一完整之平面等技術特徵，而兩案之不同處
    為系爭專利申請專利範圍第1 項之「抵掣部兩外側形成有一
    圓弧，圓弧與圓弧交會處則形成尖狀之間部，間部與兩圓弧
    之咬合切線係呈一直線狀者。」惟由系爭專利說明書第7 頁
    說明：「…主要係讓六角螺固元件套設於容置空間內時，可
    使六角螺固元件之頂角抵固於其凹口，六角螺固元件之三切
    面則受大面積之貼合部水平貼合，其餘切面則受抵掣部之兩
    圓弧及間部三點集中咬合，藉以提昇扳動部與六角螺固元件
    間之咬合抵頂力道。…」，因此系爭專利之兩圓弧及間部主
    要乃在形成「三點集中咬合」，以提昇扳動部與六角螺固元
    件間之咬合抵頂力道。經由比對可知（見附圖六所示），雖
    則系爭專利申請專利範圍第1 項係圓弧與圓弧交會處形成尖
    狀之間部，間部與兩圓弧之咬合切線係呈一直線狀者，而證
    據2 之夾持座所設可為不規則齒狀之防滑齒形結構（說明書
    第7 頁第7 行），而縱使如原告所稱該齒形結構為相同齒形
    、同一形態之尖齒，惟當套設六角螺固元件時，系爭專利請
    求項1 與證據2 第18圖之套持座皆形成有「三點集中咬合」
    而使咬合切線係呈一直線狀之技術特徵，從而使具提昇扳動
    部與六角螺固元件間之咬合抵頂力道之功效，故系爭專利申
    請專利範圍第1 項為運用證據2 之先前技術，而僅為形狀上
    之簡單變化且未產生無法預期之功效，故系爭專利申請專利
    範圍第1 項為其所屬技術領域中具有通常知識者依證據2之
    先前技術所能輕易完成，不具進步性。又證據2 第18圖之齒
    形亦有呈圓弧狀者，尚非原告所稱之全為尖齒狀，故原告所
    稱並非可採。
  (六)系爭專利申請專利範圍第3 項與證據2 、4 及5 相較，證據
    2 第18圖已揭露系爭專利凹口、貼合部、抵掣部、圓弧、間
    部等結構特徵，已詳如前述，證據4 第4 圖及證據5 第6 圖
    復分別揭露有如系爭專利套筒、四角孔態樣之套接部、套合
    部、抵掣部、圓弧，及尖狀之間部等結構特徵，故組合證據
    2 、4 及5 足可證明系爭專利申請專利範圍第3 項為其所屬
    技術領域中具有通常知識者依申請前之先前技術所能輕易完
    成，不具進步性。
  (七)系爭專利申請專利範圍第2 項及第4 項則係分別依附於申請
    專利範圍第1 項及第3 項獨立項之附屬項，其所依附之該2
    項獨立項不具進步性，已如前述，而其所載「其中該容置空
    間內形成有六個切邊之六角形容置空間者」及「該套合部內
    之容置空間為六個切邊之六角形容置空間者」等附加技術特
    徵，亦已分別為證據3 之容置空間，或證據2 、3 之容置空
    間所揭露，是該2 項申請專利範圍自亦為其所屬技術領域中
    具有通常知識者依申請前之先前技術所能輕易完成，不具進
    步性。
  (八)另原告雖又稱系爭專利之構造係供專業領域使用之設計，如
    航太工業或精密工業，祇能使用一種規格之螺帽，並非設計
    為公、英制共用，且能操作已磨損之螺帽，具進步性云云。
    惟此並未載於系爭專利申請專利範圍，尚不得據為系爭專利
    具進步性之論據，並予敘明。
五、綜上所述，被告以系爭專利有違專利法第22條第4 項規定，
    所為本件「舉發成立，應撤銷專利權」之處分，揆諸首揭法
    條規定及說明，核無違誤，訴願決定予以維持，亦無不合。
    原告訴請撤銷訴願決定及原處分，為無理由，應予駁回。
六、據上論結，本件原告之訴為無理由，爰依智慧財產案件審理
    法第1 條，行政訴訟法第98條第1 項前段，判決如主文。
中    華    民    國    98     年    9    月    24    日
                   智慧財產法院第二庭
                               審判長法  官  陳國成
                                     法  官  曾啟謀
                                     法  官  陳忠行
以上正本係照原本作成。
如不服本判決，應於送達後20日內，向本院提出上訴狀並表明上
訴理由，如於本判決宣示後送達前提起上訴者，應於判決送達後
20日內補提上訴理由書（須按他造人數附繕本）。
中    華    民    國    98     年    9    月    24    日
                                     書記官  陳士軒


司法院資訊處製作；財團法人民間司法改革基金會備份。
